【裁判字號】    91,易,116
【裁判日期】    920530
【裁判案由】    詐欺
【裁判全文】
臺灣板橋地方法院刑事判決                          九十一年度易字第一一六號
    公  訴  人  臺灣板橋地方法院檢察署檢察官
    被      告  癸○○
                庚○○
    右  一  人
    選任辯護人  張泰昌律師
                孫立虹律師
右列被告因詐欺案件，經檢察官提起公訴（九十年度偵字第二○五六號），本院判決
如左：
    主  文
癸○○、庚○○均無罪。
    理  由
一、公訴意旨略以：被告癸○○（原名謝漢正，於民國八十八年五月三日改名）係「
    臺灣老虎科技股份有限公司」（設臺北縣板橋市○○路○段三十三號十一樓，已
    於八十八年十二月七日辦理解散登記，下簡稱「老虎公司」）之負責人，與被告
    庚○○基於共同意圖為自己不法所有之犯意聯絡，於八十八年三月下旬，由癸○○以老虎公司負責人之名義，命其公司總經理辛○○與「聯瞻科技股份有限公司
    」（設臺北市○○區○○路一九五號三樓之四，代表人為丙○○，下簡稱「聯瞻
    公司」）之丁○○洽購雷射二極體（LASER DIODE）五十萬顆，總價金美金三十
    八萬五千元之事宜，癸○○等為取得聯瞻公司之置信，邀請聯瞻公司人員至老虎
    公司聽取簡報，於該簡報會議中宣稱老虎集團係一跨國企業組織，位於新加坡之
    CHEVEREING MARKETING PTE LTD公司（下稱ＣＭ公司）為其集團企業之一，以誘
    使聯瞻公司應允該筆雷射二極體買賣契約之簽訂，癸○○獲得聯瞻公司應允簽約
    後，選擇以信用狀為交易方式，而在信用狀開發人代表人處必須填載信用狀開發
    人之署名，詎癸○○以佯稱前揭信用狀之簽名得由老虎公司單獨為有效簽署之詐
    術，使聯瞻公司職員丁○○陷於錯誤，而為前揭契約之簽訂，聯瞻公司並依約於
    八十八年四月二十九日、五月十日及五月二十五日將雷射二極體出貨至老虎公司
    ，惟前揭信用狀竟因開發人簽名不符，於八十八年五月十日，遭中國農民銀行拒
    絕押匯，致聯瞻公司未獲貨款之支付而受有損害，案經聯瞻公司告訴，因認被告
    癸○○、庚○○係共犯刑法第三百三十九條第一項之詐欺取財罪嫌云云。
二、按公訴人認被告癸○○、庚○○涉有共同詐欺罪之犯行，無非以其犯罪事實業據
    告訴人聯瞻公司代理人丁○○指訴歷歷，並有信用狀影本一份、採購單、出貨單
    、協議書等在卷可參，而被告癸○○供稱欲提出相關委請馬來西亞南方銀行轉請
    新加坡公司代為開發信用狀資料，遲未見其提出相關事證，被告庚○○亦自承於
    八十八年四月底擔任老虎公司行政工作，再查被告癸○○經營之老虎公司，委請
    開立信用狀之往來公司，均為位於馬來西亞之公司，而本件卻首度請新加坡之Ｃ
    Ｍ公司代為開發，開發後卻未按約定將金額存入ＣＭ公司之帳戶，亦未將此事告
    知聯瞻公司，使聯瞻公司誤認信用狀得以押匯而先行出貨於老虎公司，此情業據
    證人即老虎公司總經理辛○○證稱明確，則被告癸○○得以預先知悉聯瞻公司將
    無由獲得信用狀之押匯，卻不通知聯瞻公司停止出貨，是其不法所有之意圖自足
    以認定，又被告癸○○獲得前揭二極體後並未依約付清貨款，反而一再以換票之
    方式拖延，事後更將老虎公司名下之不動產，轉讓至被告庚○○經營之「百美特
    生技產業股份有限公司」（設臺北縣中和市○○路十六號七樓之五，登記代表人
    為庚○○，實際負責人則為癸○○，已於九十一年八月九日辦理解散登記，下簡
    稱「百美特公司」），此有公司資本資料查詢表一紙附卷可稽，益加足證其等不
    法所有之意圖為其論據。惟訊據被告癸○○、庚○○均堅決否認有詐欺之犯行，
    被告癸○○辯稱：伊原係在馬來西亞開立公司，老虎公司是伊應辛○○極力邀組
    ，才出資投資設立，但伊未參與執行公司業務，公司業務實際上是由總經理辛○○經營，老虎公司向聯瞻公司購買雷射二極體一事，均是辛○○在處理，伊至辛○○通知伊開立信用狀才知此交易，伊亦不知老虎公司有人告訴聯瞻公司說老虎
    公司是跨國企業一事，伊在新加坡並無投資公司，老虎公司亦不屬任何企業集團
    ，伊因馬來西亞公司一直虧損，且之前老虎公司之交易伊已以馬來西亞公司開立
    一張信用狀，無力在開立信用狀，本來不贊成本件交易，後來辛○○要伊開立本
    件信用狀，因伊之馬來西亞公司已無信用額度再開，伊才透過馬來西亞南方銀行
    委託新加坡某公司開立本件附有條件之信用狀，但該信用狀必須待伊匯款至開狀
    之新加坡公司後，開狀之新加坡公司才會簽名兌現，伊有將此信用狀之條件告知
    辛○○，本件交易是辛○○跟伊說要用信用狀，伊不知為何要用信用狀方式交易
    ，聯瞻公司應該清楚知悉該信用狀開立情形，後來因伊無法付款，開狀之新加坡
    公司沒有簽名，才無法兌現，當時伊老虎公司有向聯瞻公司要求退貨補差額，也
    曾經提議將伊公司預購已繳自備款新臺幣（下同）九百萬元之臺北縣中和市○○
    路一棟三樓房屋，轉給聯瞻公司抵償，但聯瞻公司均不同意，之後辛○○有將該
    批貨做成雷射筆出售，所得貨款先供作公司營運資金使用，後來因老虎公司虧損
    ，伊弟弟謝漢山（已於八十九年十月二日改名為「壬○○」）接手處理，於告知
    伊後才辦理解散登記，本件交易伊均未曾與聯瞻公司人員接觸過，另庚○○也是
    辛○○介紹伊認識，之後庚○○進入老虎公司亦是辛○○極力促成，此外伊亦不
    知聯瞻公司之貨運至庚○○「上極企業有限公司」（設臺北市○○區○○路九十
    七巷十一號二樓，代表人為庚○○，下簡稱「上極公司」）存放一事，老虎公司
    欠聯瞻公司貨款係事實，但伊並無詐騙聯瞻公司，如伊有詐騙之意，為何之後還
    與聯瞻公司協調處理本件貨款一事等語，另被告庚○○則辯稱：本件雷射二極體
    買賣一事是辛○○與聯瞻公司丁○○洽談，伊並無參與，伊係於該交易信用狀有
    問題後，辛○○與聯瞻公司協調不成，因伊當時在老虎公司擔任顧問，才於八十
    八年六月底、七月初時，出面協助辛○○處理本件貨款一事，伊並非老虎公司之
    股東，伊係於八十七年間，因承攬老虎公司模具業務，才與老虎公司辛○○認識
    ，之後於八十八年四月間，因老虎公司無開發模具專長人員，辛○○就請伊到老
    虎公司幫忙，開始擔任老虎公司顧問，伊係經由辛○○介紹才認識癸○○，本件
    信用狀係何時何人簽發，當時伊尚未到老虎公司，故均不清楚，伊於八十八年六
    月底處理時，曾問過癸○○，癸○○告知因其在馬來西亞資金無法匯出，故希望
    與聯瞻公司協議退貨，經與聯瞻公司丁○○協議結果，僅同意退貨十萬顆，另四
    十萬顆不同意退貨，以每顆新臺幣二十七元計算總價約一千多萬元，由老虎公司
    開立一張八十八年九月三十日之支票給聯瞻公司，但屆期無法兌現，再延票至同
    年十月，仍無法兌現，之後即由謝漢山接手處理，謝漢山有拿四張客票及現金五
    十萬元給伊，將退票之支票換回，嗣即由謝漢山繼續與聯瞻公司洽談，伊就不清
    楚，之後老虎公司有將四十萬顆雷射二極體做成成品出售，所得貨款用在老虎公
    司營運上，至於百美特公司實際上亦是癸○○出資成立，因伊到老虎公司後有借
    款給癸○○約九百多萬元，癸○○因無法償還，就說讓伊擔任百美特公司負責人
    持有股份作為擔保，本件買賣從接洽至交貨，伊都不清楚，伊只是於中間出面協
    調而已，至於印有老虎公司執行董事頭銜之名片，是辛○○幫伊印製的，另聯瞻
    公司的貨放在伊上極公司是辛○○要求的，伊並無與癸○○故意詐騙聯瞻公司之
    情等語。
三、按犯罪事實應依證據認定之，無證據不得推定其犯罪事實，刑事訴訟法第一百五
    十四條定有明文。而所謂證據，係指足以證明被告確有犯罪行為之積極證據而言
    ，該項證據須適於為被告犯罪之證明者，始得採為斷罪之資料；再告訴人之告訴
    ，係以使被告受刑事訴追為目的，是其陳述是否與事實相符，仍應調查其他證據
    以資審認（參照最高法院六十九年臺上字第四九一三號、五十二年臺上字第一三
    ○○號等判例要旨）。又按認定犯罪事實所憑之證據，必須達於一般人均可得確
    信其為真實之程度，而無合理之懷疑存在時，始得據為被告有罪之認定，倘若犯
    罪事實之證明尚未達此一程度，仍有合理之懷疑存在，則應為被告有利之推定，
    仍不能遽為被告有罪之判斷，此亦為刑事訴訟法第一百五十四條，犯罪事實應依
    證據認定之證據裁判原則，及因保障被告人權無罪推定原則之所在（參見最高法
    院七十六年度臺上字第四九八六號判例、九十一年度臺上字第三九號刑事判決等
    意旨）。又刑法第三百三十九條之詐欺罪，須行為人意圖為自己或第三人不法之
    所有，施用詐術使人陷於錯誤而交付財物始能成立。經查：
    (一)據證人辛○○於偵查、本院審理時證稱：伊與丁○○是舊識，八十八年三月間
      伊先與丁○○洽談本件交易契約細節，並擬定契約條款，再出訂單明細給丁○○；老虎公司在臺灣的業務全部都是由伊負責經營，癸○○只負責出資，本件
      老虎公司向聯瞻公司購買雷射二極體，是由伊公司員工接洽，訂貨數量是由伊
      決定，再向癸○○報告，由癸○○負責開立信用狀等語（見偵查卷六十五頁反
      面、本院九十一年四月十五日訊問筆錄），證人丁○○於本院審理時亦證述：
      本件交易都是由伊與辛○○洽談，交易時伊不認識癸○○、庚○○二人等語（
      見本院九十一年一月二十二日、九十一年四月十五日訊問筆錄）情節大致相符
      ，復經證人即老虎公司採購業務人員戊○○證述：老虎公司經營管理者是辛○○，用錢決策者則是癸○○，本件與聯瞻公司之交易，因辛○○認識聯瞻公司
      的人，故都是由辛○○與聯瞻公司接洽，等我們要向聯瞻公司購買雷射二極體
      時，辛○○才向癸○○說要買，請他在國外開立信用狀等語（見本院九十二年
      二月十八日訊問筆錄），足見本件老虎公司向聯瞻公司訂購雷射二極體之交易
      細節，均係由辛○○與丁○○洽議決定，待數量價額確定後，辛○○始通知癸○○開立信用狀，核與被告癸○○上開所辯情節相符，是以被告癸○○事先既
      未知辛○○欲向聯瞻公司訂貨，又未曾參與本件交易之接洽訂貨等細節，僅係
      於辛○○洽定告知本件交易後，負責開立信用狀支付價款，焉能對聯瞻公司本
      件交易有何詐欺意圖。
    (二)次據證人辛○○於本院審理時證稱：本件交易前，庚○○並非老虎公司股東，
      八十八年四月間，因伊資力不足，癸○○資金亦無法匯入，所以伊介紹庚○○
      給癸○○認識，並向癸○○建議請庚○○幫伊處理老虎公司事務，庚○○名片
      係伊印製的，因庚○○並非股東，是伊推薦給癸○○請來處理公司事情，故名
      片印其為執行董事，又本件交易是由伊自己決定，庚○○之前沒有參與，其不
      知本件交易訂單、信用狀等事，他是信用狀發生問題後才協助處理，聯瞻公司
      出貨時，因老虎公司沒地方放置，而庚○○當時已在老虎公司協助財務問題，
      伊就借用庚○○公司放置該批貨物，信用狀無法兌現時，伊有建議把貨退回等
      語（見本院九十一年四月十五日、九十一年五月十三日訊問筆錄），復經證人
      即老虎公司職員己○○於本院審理時證稱：之前因老虎公司有模具要做，才認
      識庚○○，庚○○之前有借錢給老虎公司，之後因庚○○想把錢拿回去，就有
      參與老虎公司貨款問題之處理等語（見本院九十二年二月十八日訊問筆錄），
      又證人戊○○於本院審理時亦證稱：庚○○之前是老虎公司客戶，之後進來公
      司處理事情時，有借錢給癸○○，辛○○說庚○○來公司擔任執行董事，後來
      又換成謝漢山等語（見同上訊問筆錄），上開證人證述情節核與被告庚○○上
      開所辯情節大致相符，是被告庚○○所辯情節，非不可徵信，從而足見被告庚○○於本件系爭交易時，既非老虎公司股東，亦未執行公司業務，更未參與接
      洽，與被告癸○○亦不熟識，僅係參與本件系爭交易事後糾紛之協調處理，顯
      難謂被告庚○○於本件系爭交易伊始，對告訴人聯瞻公司有何詐欺意圖可言，
      遑論與被告癸○○有何詐欺犯意聯絡。
    (三)再告訴人聯瞻公司雖指述被告癸○○、庚○○等人，有邀請告訴人公司人員聽
      取簡報，佯稱老虎公司係跨國企業組織，信用狀之申請開狀公司ＣＭ公司係其
      集團企業之一，誘使告訴人公司簽約出貨云云，然據證人丁○○上開證述：本
      件系爭交易均係伊與辛○○洽議，其間並未與被告癸○○、庚○○接觸過等語
      ，則被告癸○○、庚○○如何能對告訴人公司人員施以上開詐術，且據告訴人
      所提供卷附之被告二人名片，亦均無印製有任何跨國企業組織等字句，況告訴
      人於八十九年三月三十一日提出本件告訴伊始，均未提及被告二人有對其公司
      人員施以上開詐術之情，直迄其於偵查中九十年四月十二日提出之補充告訴理
      由狀始提及此節，衡諸常情其此詐術指述之真實性，實堪質疑，而告訴人亦未
      就此指述提出任何具體證據以佐其說，是參互印證上開所述，告訴人此之指述
      實不足採信。
    (四)又據證人辛○○於本院審理時證稱：伊老虎公司於八十七年底曾向「超凡科技
      有限公司」（下簡稱「超凡公司」）購買雷射二極體三十萬顆，金額十五萬元
      美金，當時亦係由癸○○開立馬來西亞公司信用狀，有如期兌現等語（見本院
      九十一年四月十五日、九十一年六月四日訊問筆錄），另據證人即老虎公司職
      員甲○○於本院審理時證稱：伊任職期間老虎公司有產銷雷射筆給貿易商等語
      （見本院九十二年二月十八日訊問筆錄），證人己○○亦證稱：老虎公司有製
      作雷射筆，出貨客戶很多等語（見本院同上訊問筆錄），復據證人即璉冠皮件
      五金有限公司負責人黃彩娟於本院審理時證稱：伊公司於八十八年三月至七月
      間，與老虎公司有業務往來，老虎公司委託伊公司承製雷射筆上上之鑰匙圈，
      之前貨款都已付清，只有七月間一筆貨款十五萬多元未付，之後老虎公司派員
      與伊協調將其公司庫存成品折抵給伊公司抵償等語（見本院九十二年三月十七
      日訊問筆錄），並提出帳目明細影本一紙附卷為憑，此外復有被告癸○○庭陳
      附卷之老虎公司、百美特公司八十八年、八十九年間往來廠商應付帳明細影本
      二紙、證人辛○○庭陳之老虎公司八十八年三、四月間出貨明細一紙、超凡公
      司簽具之貨款收受簽回單、給付超凡公司貨款支票等影本各二紙可稽，足見老
      虎公司確有具體營業之事實，且被告癸○○之前開立支付購買超凡公司雷射二
      極體之信用狀，並有兌現之情，是衡諸老虎公司上述營業事實及信用狀兌現之
      情，要難率以本件系爭交易付款之信用狀未兌現，即遽認被告癸○○、庚○○
      涉有詐欺之情。
    (五)復據證人丁○○於本院審理時證稱：本件系爭交易信用狀辛○○有拿給伊詳細
      看過內容，辛○○當時說由他簽名就可以付款，伊公司才出貨，八十八年五月
      十日押匯發生問題後，因該信用狀係不可撤銷，故伊公司之後仍繼續出貨，伊
      係先與辛○○協調解決，辛○○曾告訴伊要求全數退貨，迄八十八年六月二十
      日後，由被告庚○○出面繼續與伊協調，其亦要求全數退貨，但因跌價損失負
      擔問題無法談妥，後來協調結果伊公司同意退貨十萬顆，其餘四十萬顆，以出
      貨價格加計利息計算總價，由老虎公司開立支票給付，惟支票屆其退票展延未
      解決，之後於八十八年十一月八日庚○○有拿客票及現金給伊公司換票，於八
      十八年十二月改由謝漢山出面處理，曾建議要以中和建八路廠房抵償債務等語
      （見本院九十一年一月二十二日、九十一年四月十五日、九十一年五月十三日
      訊問筆錄），證人辛○○亦於本院審理時證稱：伊有跟丁○○說信用狀由伊簽
      名就可押匯，丁○○之後有拿信用狀給伊簽名等語（見本院九十一年四月十五
      日訊問筆錄），此外復有偵查卷附之老虎公司出具之八十八年七月一日承諾書
      、八十八年七月六日、十四日簽立之協議書、換票收據、信用狀等影本各一紙
      可稽，徵諸上述情節，本件系爭交易信用狀明載有須經新加坡ＣＭ公司之代表
      Mrr.THURELGN AUNG 簽名始可押匯，並經告訴人公司人員丁○○詳閱，要難謂
      被告癸○○開立該附條件之信用狀對告訴人有何隱匿詐騙之情，至辛○○雖告
      知由其簽名即可，惟顯與信用狀所載不符，丁○○非不可判斷，縱其誤信辛○○之言，亦難率以推論即係被告癸○○施以詐術之情，況其後丁○○與老虎公
      司協調時，辛○○、庚○○均表示願全數將其出貨退回，足見老虎公司人員並
      無欲以不法取得，自難以因告訴人公司自行考量折價損失，不願收回承擔，即
      以事後老虎公司處理該貨或無法履行給付貨款之情，率認老虎公司人員即有詐
      騙之情可言。
    (六)另被告癸○○雖出資以不同名義購買臺北縣中和市○○路十六號七樓之五、五
      樓之五、三樓之五、三樓之四等房屋，惟其係分別於八十七年九月、十月、八
      十八年六月預購，且因貸款未果，資金不足，僅上開七樓之五房屋履約完成交
      屋，其餘均先後解約，業據證人王偉程到庭證述、乙○○具狀陳證明確，核與
      證人辛○○證稱：癸○○於八十七年九月、十月間有洽購廠房等語（見本院九
      十一年六月四日訊問筆錄）情節大致相符，足見被告癸○○係於本件系爭交易
      之前即出資預購上開房屋，要難謂其有詐騙告訴人公司貨物轉售得款價購該等
      房屋之情。
    (七)另被告癸○○事後雖處分老虎公司資產，解散老虎公司，惟衡諸老虎公司經營
      狀況及其後資金窘困情形，要難率認其有故意脫產詐騙之情，縱有脫產之情，
      亦難推以其於本件交易伊始即有詐騙意圖。
    綜上所述，堪認本件應屬民事債務糾紛，尚難認被告癸○○、庚○○有不法所有
    之意圖，施用詐術，使告訴人陷於錯誤而交付財物之犯行，此外復查無其他積極
    證據足認被告二人確有詐欺之犯行，是本件不能證明被告二人犯罪，自應均為無
    罪判決之諭知。
四、至臺灣板橋地方法院檢察署檢察官移送併案審理之九十年度偵字第二○二四七號
    被告癸○○涉詐欺罪嫌一案，因本件已為無罪判決，該案自與本件無所謂裁判上
    一罪之關係可言，本院不能併予審理，應退由該署檢察官續行偵辦，另為適當之
    處分，附此敘明。
據上論斷，應依刑事訴訟法第三百零一條第一項，判決如主文。
本案經檢察官簡美慧到庭執行職務
中      華      民      國    九十二    年      五      月     三十     日
                                      臺灣板橋地方法院刑事第六庭
                                          法  官  彭  全  曄
右正本證明與原本無異
如不服本判決，應於判決送達後十日內，向本院提出上訴狀
                                          書記官  梁  宜  庭
中      華      民      國    九十二    年      六      月     五       日


司法院資訊處製作；財團法人民間司法改革基金會備份。
